臺灣高等法院民事判決
109年度重訴字第19號
原      告  程玉英  
訴訟代理人  蔡文玉律師
被      告  許富貴  
訴訟代理人  彭成桂律師
上列當事人間請求侵權行為損害賠償事件，原告提起刑事附帶民
事訴訟，經本院刑事庭裁定移送前來（108年度重附民字第45號
），本院於109年11月17日言詞辯論終結，判決如下：
    主      文
被告應給付原告新臺幣貳拾萬元，及自民國一○八年十月十七日
起至清償日止，按年息百分之五計算之利息。
原告其餘之訴駁回。
訴訟費用由被告負擔五十分之一，餘由原告負擔。
原告假執行之聲請駁回。
    事實及理由
被告聲請本院於其涉嫌刑事誣告案件確定前，依民事訴訟法第1
  83條（被告誤引第182條）之規定，裁定停止本件訴訟程序云
  云（本院卷第554、557頁）。然附帶民事訴訟經刑事庭以裁定
  移送民事庭後，即成為獨立之民事訴訟，自無非俟刑事訴訟解
  決，民事訴訟法無從或甚難判斷之情形，民事庭當可自行調查
  審理，不受刑事庭認定事實之拘束，即無在刑事訴訟程序終結
  前，停止訴訟程序之必要。被告上開聲請，於法無據，不應准
  許。
原告起訴主張：伊與被告原係男女朋友，於民國92年至99年底
  之交往期間，共同經營富勝瓦斯行、富勝畜牧場與興富勝肉品
  有限公司（下稱興富勝公司）等事業，伊任上開事業之會計，
  嗣於100年間因故分手。兩造於合夥期間因上開事業經營不善
  有積欠債務問題，被告無力償還，乃同意將其所有坐落於桃園
  市○○區○○○○段0000號地號土地及坐落其上同地段000建號房屋
  （下稱系爭不動產）移轉登記予伊用以抵債。被告不但將移轉
  登記所需之系爭房地所有權狀、使用執照等交付伊，復
  於100年5月18日親自申辦印鑑證明，親赴伊之胞兄程培海處所
　，將內裝有包括上開印鑑證明、印鑑章、身分證正本等資料之
  文件袋，全數交予程培海，復於100年9月2日由程培海之女程
  曉菁至桃園市楊梅地政事務所，將系爭不動產移轉登記予程培
  海之子程啟舜。詎被告於事隔一年之後，突然反悔，圖使伊等
  人受刑事處分之犯意，自101年起分別誣告伊等人涉犯詐欺取
  財罪、偽造私文書等犯行，經臺灣桃園地方法院（下稱桃院）
  以103年度訴字第938號刑事判決伊無罪，並經本院105年度上
  訴字第1543號刑事判決駁回其上訴確定。被告又另案誣告伊與
  臺灣土地銀行石門分行行員等偽造文書、侵占等犯行，致使伊
  自101年起纏訟數案，迄今多年身心俱疲，更影響伊之名譽至
  鉅。爰依民法第184條第1項前段、第195條第1項之規定，求為
  命被告給付新臺幣（下同）1,000萬元，及自刑事附帶民事起
  訴狀繕本送達翌日起至清償日止，按年息5％計算之利息。
  被告則以：伊涉嫌犯刑事誣告罪部分，目前上訴中，尚未確定
　。縱認伊有誣告之行為，應僅賠償5萬元為適當云云，資為抗
　辯。
原告主張前揭事實，提出臺灣桃園地方檢察署檢察官104年度偵
  字第16740號不起訴處分書、臺灣高等檢察署104年度上聲議字
  第7706號處分書為證（本院附民卷第7-19頁）。原告主張被告
  所為構成誣告之侵權行為，為被告所否認，並以前詞置辯。
　㈠查被告因「一、許富貴與程玉英原係男女朋友，於民國92年
    至99年底之交往期間，共同經營富勝瓦斯行、富勝畜牧場與
    興富勝肉品有限公司（下稱興富勝公司）等事業，程玉英擔
    任上開事業之會計，後於100年間因故分手。因於合夥期間
    上開事業經營不善有積欠債務問題，許富貴乃同意將其所有
    位於桃園縣○○鄉（現改制為桃園市○○區，下同)○○○
　　○段0000號地號土地及坐落其上同地段000建號房屋（下稱系
    爭房地）移轉過戶，並於100年5月18日親自申辦印鑑證明後
    ，連同系爭房地所有權狀一併交予程玉英之胞兄程培海，復
    於100年9月2日由程培海之女程曉菁至桃園縣楊梅地政事務
    所將系爭房地過戶予程培海之子程啟舜。二、詎許富貴明知
    系爭房地之過戶業經其同意，竟意圖使程玉英、程培海、程
    啟舜、程曉菁（以下合稱程玉英等4人）受刑事處分，基於
    誣告之犯意，先於101年9月5日向臺灣桃園地方檢察署遞交
    告訴狀，偽稱程玉英明知許富貴於100年5月間提供其所有之
    印鑑證明，僅係用以辦理系爭房地抵押，俾以彰明其具有釐
    清公司帳戶誠意之用，未料程玉英竟與程啟舜均明知許富貴
    並無移轉系爭房地所有權之意，私自使用該印鑑章暨印鑑證
    明製作虛偽之買賣契約書，於同年9月間向楊梅地政事務所
    辦理移轉系爭房地所有權之變更登記，使不知情之楊梅地政
    事務所人員經書面形式審核後，將系爭房地以『買賣』之不實
    登記原因，登載於職務上所掌之土地登記簿公文書上等節，
    而誣指程玉英、程啟舜涉有刑法第210條之偽造私文書及同
    法第214條之使公務員登載不實等罪嫌，向具有偵查犯罪權
    限之檢察官提出告訴。後於102年1月22日桃園地檢署檢察事
    務官訊問時並當庭遞狀追加對程培海、程曉菁提出告訴
　　，稱程培海亦為前揭偽造私文書及使公務員登載不實部分之
    共同正犯，程曉菁則為使公務員登載不實部分之共同正犯，
    而誣指程培海涉有上開偽造私文書及使公務員登載不實等罪
    嫌，程曉菁涉有使公務員登載不實罪嫌」之事實，經本院刑
    事庭以109年6月18日108年度上訴字第2934號刑事判決判處
    「許富貴犯誣告罪，處有期徒刑伍月」，有該刑事判決在卷
    可憑（本院附民卷第21-38頁）。
　㈡被告雖辯稱上開其涉嫌誣告罪犯行現上訴於最高法院，尚未
    確定，不足證明其所為構成誣告之侵權行為云云。然被告於
    上開誣告罪原審桃院107年度訴字第399號108年5月21日審判
    時自白：「（你在前案的訴訟過程中這麼長的時間又包括本
    案開庭且過戶也是重要的事情，為何會忘記呢，是否為有知
    自己陳述的不實在才去提告？）對，我有知自己所述的詐騙
    及偽造文書、使公務員登記不實都是虛偽的，我還去告對方
　　」等語（筆錄影本見本院卷第91頁）。被告就該筆錄形式上
    真正不爭執，且稱「是被告說的沒有錯」等語(本院卷第543
　　-544頁）。被告雖又辯稱「但其當時是想說若認罪是否有換
    取易科罰金之機會」云云，然被告於上開桃院審判時陳述：
    「〔辯護人（按被告於刑事案件之辯護人與本件民事案件之
    訴訟代理人係同位律師，本院卷第85頁）答辯狀希望判處6
    個月（以）下有期徒刑是否為了這個原因才認罪？〕對」等
    語(本院卷第71頁），並未敘及易科罰金之事，況刑法第169
    條「意圖他人受刑事或懲戒處分，向該管公務員誣告者，處
    七年以下有期徒刑」之規定，最重本刑為七年有期徒刑，本
    無刑法第41條第1項前段「犯最重本刑為五年以下有期徒刑
    以下之刑之罪，而受六個月以下有期徒刑或拘役之宣告者，
    得以新臺幣一千元、二千元或三千元折算一日，易科罰金」
    之適用。再被告於被訴誣告罪嫌審判時為上開自白，亦不得
    以其嗣後未被諭知得易科罰金而否認先前之自白，被告上開
    辯解即無可採。
  ㈢以上，被告既已於誣告刑事案件中自白，且於本院自認「是
    被告說的沒有錯」等語，顯然被告確有原告主張被告所為構
    成誣告之侵權行為存在。按因故意或過失，不法侵害他人之
    權利者，負損害賠償責任；不法侵害他人之身體、健康、名
    譽、自由、信用、隱私、貞操，或不法侵害其他人格法益而
    情節重大者，被害人雖非財產上之損害，亦得請求賠償相當
    之金額，民法第184條第1項前段、第195條第1項前段分別定
    有明文。又意圖使人受刑事或懲戒處分，向該管公務員誣告
    之行為，乃故意虛構事實，向司法機關為犯罪之訴追，如因
    而致他人名譽、信用受有損害時，自屬利用司法機關追訴犯
    罪職權，以達侵害他人權利之侵權行為，被害人自得依侵權
    行為法則請求賠償損害。被告故意虛構偽造文書犯罪事實，
    向司法機關對原告為犯罪之追訴，經刑事庭判決被告犯誣告
    罪，已如前述，堪認原告上開主張，應可採信，依上說明，
    被告誣告之行為已屬侵害原告之名譽、信用權利，致原告受
    有精神上之痛苦，原告請求被告賠償精神慰撫金，洵屬有據
　　。
　㈣次按賠償相當之精神慰撫金，所謂相當，應斟酌實際加害情
    形、所造成之影響、被害人痛苦程度，及雙方之身分、地位
    、經濟狀況等關係決定之。審酌原告係高職畢業，為肉品公
    司之負責人，公司營業收入總額22,734,343元、未婚，名下
    有車輛四部，房子三間、土地二筆；被告無業，收入0、無
    動產或不動產，已婚有二子女，分別為國小一年級、幼稚園
    大班等情（本院卷第69、71頁）。爰斟酌被告故意行為之程
    度、原告所受痛苦程度，及兩造之身分、地位、經濟狀況等
    一切情狀，認原告得請求之精神慰撫金以20萬元為適當，逾
    此範圍之請求，不應准許。
  ㈤末按給付無確定期限者，債務人於債權人得請求給付時，經
    其催告而未為給付，自受催告時起，負遲延責任。其經債權
    人起訴而送達訴狀，或依督促程序送達支付命令，或為其他
    相類之行為者，與催告有同一之效力，民法第229條第2項定
    有明文。又遲延之債務，以支付金錢為標的者，債權人得請
    求依法定利率計算之遲延利息，為同法第233條第1項前段所
    明定。本件原告請求被告賠償上開損害，並無確定給付期限
　　，依上規定，被告自收受刑事附帶民事起訴狀繕本送達時起
　　，即應負遲延責任。是原告請求被告應加計自刑事附帶民事
    起訴狀繕本送達翌日即108年10月17日（見本院附民字卷第3
    頁，被告於108年10月16日收受起訴狀繕本）起至清償日止
　　，給付按法定利率年息5％計算之利息，亦屬有據。
綜上所述，原告依民法第184條第1項、第195條第1項規定，請
  求被告給付原告20萬元，及自108年10月17日起至清償日止，
  按年息5％計算之利息，為有理由，應予准許，逾此部分之請求
  ，為無理由，應予駁回。本件所命給付，被告上訴第三審所得
  受之利益未逾150萬元，不得上訴第三審，本院判決後已告確
  定，原告就其勝訴部分聲請准供擔保請求宣告假執行，自非所
  許；另原告敗訴部分，其假執行之聲請亦失所依據，應予駁回
  ，則原告假執行之聲請，均應予駁回。
被告於言詞辯論期日聲請委託會計師公會將兩造帳目釐清云云
  （本院卷第554頁），本院認無必要；另本件事證已臻明確，
  兩造其餘之攻擊或防禦方法及所用之證據，經本院斟酌後，均
  認不足以影響本判決之結果，爰不再逐一論列，均附此敘明。
據上論結，本件原告之訴為一部有理由，一部無理由，依民事訴
訟法第79條判決如主文。
中　　華　　民　　國　　109 　年　　12　　月　　8 　　日
                  民事第八庭    
                        審判長法  官  陳邦豪
                              法  官  古振暉
                              法  官  湯美玉
正本係照原本作成。
被告不得上訴。
原告如不服本判決，應於收受送達後20日內向本院提出上訴書狀
，其未表明上訴理由者，應於提出上訴後20日內向本院補提理由
書狀（均須按他造當事人之人數附繕本）上訴時應提出委任律師
或具有律師資格之人之委任狀；委任有律師資格者，另應附具律
師資格證書及釋明委任人與受任人有民事訴訟法第466條之1第1
項但書或第2項（詳附註）所定關係之釋明文書影本。如委任律
師提起上訴者，應一併繳納上訴審裁判費。
中　　華　　民　　國　　109 　年　　12　　月　　8 　　日
　　　　　　　　　　　　　    書記官  陳美宜
附註：
民事訴訟法第466條之1（第1項、第2項）：
對於第二審判決上訴，上訴人應委任律師為訴訟代理人。但上訴
人或其法定代理人具有律師資格者，不在此限。
上訴人之配偶、三親等內之血親、二親等內之姻親，或上訴人為
法人、中央或地方機關時，其所屬專任人員具有律師資格並經法
院認為適當者，亦得為第三審訴訟代理人。